臺北高等行政法院判決
　　　　　　　　　　　　　　　　　　 95年度訴字第02716號
　　　　　　　　　　　　　　　.
原　　　告　甲○○
被　　　告　臺北縣政府
代　表　人　乙○○（縣長）
訴訟代理人　丁○○
　　　　　　丙○○
上列當事人間因菸酒管理法事件，原告不服財政部中華民國95年
6 月20日台財訴字第09500132570 號訴願決定，提起行政訴訟。
本院判決如下：
　　主  文
原告之訴駁回。
訴訟費用由原告負擔。
　　事  實
一、事實概要：
    原告未依法向財政部取得酒製造業許可執照，於民國 (下同
    )94 年9月間，在臺北縣樹林市○○街○段345號新成春碾米
    廠2樓，產製私酒，經被告菸酒查緝小組人員會同臺北縣警
    察局樹林分局，於94年12月9日，在上址查獲，並當場查扣
    私釀米酒半成品4桶合計600公升、大型蒸餾器1組。嗣被告
    委託臺灣菸酒股份有限公司酒研究所檢驗其酒精含量為15.
    7% ，已達菸酒管理法所稱之「酒」，核屬未經合法產製之
    私酒。被告認原告違反菸酒管理法第46條規定，乃依同法第
    58條規定，作成95年1月25日北府財金字第0950050763號處
    分書（下稱原處分），處罰鍰新台幣（下同）100,000元，
    並沒入米酒半成品600公升（有繼續發酵之虞，已於95年1月
    11日經原告同意當埸加鹽銷毀）及大型蒸餾器1組。原告不
    服，提起訴願，遭決定駁回，遂提起本件行政訴訟。
二、兩造聲明：
　(一)原告經通知未到庭，據其起訴狀所載，聲明求為判決：
    訴願決定及原處分均撤銷。
  (二)被告聲明求為判決：
    1.原告之訴駁回。
    2.訴訟費用由原告負擔。
三、兩造之爭點：
　(一)原告主張之理由：
    1.原告因景氣不好，為補輾米廠營收不足，在親友教導下嘗
      試釀醋，期待如果成功，可為家庭增加營收。因此，原告
      係為釀造米醋而先釀造米酒半成品。如果，原告係為私釀
      米酒，以被告時時刻刻稽查原告住所之情形，早已為原處
    　分查獲米酒成品並繩之以法，豈會只查獲米酒半成品？至
      於酒的製造過程如下：澱粉→糖化（葡萄糖等小分子糖）
      →酒精發酵→熟成→酒。其反應式為‧‧‧糖類在『無氧
      』的環境下由酵母發酵成酒，C6H12O6 →C2H5OH +CO2 醋
      的發酵，只不過是把「酒」再發酵成「醋」。其反應式為
      ....酒精在『有氧』的環境下，由醋酸菌（細菌）發酵成
      醋。C2H5OH→CH3COOH + H2O 亦即，要製造醋，就要先製
      造酒，此亦係酸酒的原因（酒變酸）（酒→醋）C6H12O6
      →C2H5OH→CH3COOH 。
    2.被告當場查獲物品，除半成品米酒、大型蒸餾器外，尚有
      醋種（使酒醋化為醋之茵種），但未見任何米酒成品，足
      見，原告於現場係為釀造米醋而先釀造米酒半成品，被告
      逕以菸酒管理法裁罰，顯有未合。至於原告有無辦理營利
      事業登記，與是否釀造米醋營收無關。
    3.原處分確有未當，訴願決定予以維持亦屬違法，請求判決
      撤銷原處分及訴願決定，以維權益。
　(二)被告主張之理由：
    1.按菸酒管理法第4 條規定：「本法所稱酒，指含酒精成分
      以容量計算超過百分之0.5 之飲料、其他可供製造或調製
      上項飲料之未變性酒精及其他製品。…」、第6 條規定：
      「本法所稱私菸、私酒，指未經許可產製或輸入之菸酒。
       」 ，本法第46條規定：「產製私菸、私酒者，處10萬元
      以上100 萬元以下罰鍰。但查獲物查獲時現值超過100 萬
      元者，處查獲物查獲時現值1 倍以上5 倍以下罰鍰。產製
      私菸、私酒未逾一定數量且供自用者，不罰。前項所稱之
      一定數量，由中央主管機關公告之。... 」財政部93年7
      月1 日台財庫字第09303509840 號公告：「產製私菸、私
      酒未逾一定數量且供自用者，不罰。所稱「一定數量」如
      下：一、產製私菸之成品及半成品合計每戶五公斤。二、
      產製私酒之成品及半成品合計每戶100 公升。」，又本法
      第41條第1 項規定：「主管機關對於涉嫌之私菸、私酒、
      劣菸或劣酒，得予以封存或扣押，並抽樣查核檢驗。其有
      繼續發酵或危害環境衛生之虞者，得為必要之處置。」，
      及菸酒管理法第58條規定：「依本法查獲之私菸、私酒、
      劣菸、劣酒與供產製私菸、私酒之原料、器具及酒類容器
      ，沒收或沒入之。」
    2.查原告工廠登記之產品名稱及營利事業登記之營業項目均
      無製造醋之項目，又該米酒半成品經取樣送臺灣菸酒股份
      有限公司酒研究所化驗酒精度為15.7% ，為菸酒管理法定
      義之酒，核屬產製私酒。已違反本法第46條規定，違法事
      證明確，被告於菸酒管理法第46條規定之裁量範圍內，從
      輕處原告100,000 元之最低罰鍰，並無違誤。綜上，原告
      之訴應為無理由，請求駁回原告之訴。
    理  由
一、本件原告經受合法通知，未於言詞辯論期日到場，核無行政
    訴訟法第218 條準用民事訴訟法第386 條各款所列情形，爰
    併準用民事訴訟法第385 條第1 項前段規定，依被告之聲請
    ，由其一造辯論而為判決。
二、原告起訴主張: 原告於現場係為釀造米醋而先釀造米酒半成
    品，被告逕以菸酒管理法裁罰，顯有未合。至於原告有無辦
    理營利事業登記，與是否釀造米醋營收無關。原處分確有未
    當，訴願決定予以維持亦屬違法，爰提起本件行政訴訟，求
    為判決如聲明所示云云。
三、被告則以: 當場查扣之米酒半成品經取樣送臺灣菸酒股份有
    限公司酒研究所化驗酒精度為15.7%， 為菸酒管理法定義之
    酒，核屬產製私酒，已違反本法第46條規定，違法事證明確
    ，被告於菸酒管理法第46條規定之裁量範圍內，從輕處原告
    100,000元之最低罰鍰， 並無違誤。原處分並無不當，求為
    判決駁回原告之訴等語，資為抗辯。
四、按「本法所稱酒，指含酒精成分以容量計算超過百分之○．
    五之飲料、其他可供製造或調製上項飲料之未變性酒精及其
    他製品。」「本法所稱私菸、私酒，指未經許可產製或輸入
    之菸酒。」「產製私菸、私酒者，處新臺幣十萬元以上一百
    萬元以下罰鍰。但查獲物查獲時現值超過新臺幣一百萬元者
    ，處查獲物查獲時現值一倍以上五倍以下罰鍰。」「本法第
    六條所稱未經許可產製或輸入之菸酒，有下列各款情形之一
    之菸酒：... 二、未依本法規定取得菸酒製造業許可執照而
    產製之菸酒。」菸酒管理法第4 條第1 項前段、第6 條、第
    46條第1 項及同法施行細則第5 條第1 項第2 款分別定有明
    文。又「產製私菸、私酒未逾一定數量且供自用者，不罰。
    所稱『一定數量』如下：一、產製私菸之成品及半成品合計
    每戶5 公斤。二、產製私酒之成品及半成品合計每戶100 公
    升。」亦經財政部93年7 月1 日台財庫字第09303509840 號
    公告在案。
五、查原告未依法向財政部取得酒製造業許可執照，於94年9 月
    間，在臺北縣樹林市○○街○段345號新成春碾米廠2樓， 產
    製私酒，經被告菸酒查緝小組人員會同臺北縣警察局樹林分
    局，於94年12月9日， 在上址查獲，並當場查扣私釀米酒半
    成品4桶合計600公升、 大型蒸餾器1組等事實，有被告94年
    12月9 日查獲違法嫌疑菸酒案件現場處理紀錄表、94年12月
    9日及95年1月11日訪談筆錄及現場照片附原處分卷可稽，並
    為兩造所不爭，堪以憑認。本件爭執之重點在於: 原告有無
    產製私酒之行為? 原告為釀造米醋而先釀造米酒半成品，有
    無違反菸酒管理法第46條規定? 經查，被告菸酒查緝小組人
    員會同臺北縣警察局樹林分局，於94年12月9日， 在上址新
    成春碾米場2 樓當場查扣之米酒半成品，經取樣送臺灣菸酒
    股份有限公司酒研究所檢驗結果，酒精含量為15. 7%，有該
    酒研究所94年12月26日第94342 號化驗報告書附原處分卷可
    稽，為含酒精成分以容量計算超過0.5%之米酒半成品，其於
    發酵完成經蒸餾，即可成為供飲用之米酒成品，已達菸酒管
    理法所稱之「酒」，核屬未經合法產製之私酒，是原告有產
    製私酒之違規行為，要堪認定。又菸酒管理法第46條並無為
    釀造米醋而先釀造米酒半成品即可免責之規定，是原告嗣後
    是否再製造為醋或其他製品，與本案尚無關連，要難據為有
    利於原告之認定。
六、綜上，原告所訴各節，均非可採。本件原告未經許可產製酒
    品，違反菸酒管理法第46條規定，原處分依同法第58條規定
    ，對原告處予罰鍰100,000元，並沒入查獲之米酒半成品600
    公升（有繼續發酵之虞， 已於95年1月11日經原告同意當埸
    加鹽銷毀）及大型蒸餾器1組， 核無違誤，訴願決定予以維
    持，亦無不合，原告徒執前詞，訴請撤銷訴願決定及原處分
    ，為無理由，應予駁回。
據上論結，本件原告之訴為無理由，依行政訴訟法第98條第3項
前段，第218條，民事訴訟法第385條第1項前段，判決如主文。
中　　華　　民　　國　　96　　年　　3 　 月　   15　　日
                        第四庭審判長 法  官  侯東昇
                                     法  官  李玉卿
                                     法  官　林惠瑜
上為正本係照原本作成。
如不服本判決，應於送達後20日內，向本院提出上訴狀並表明上
訴理由，如於本判決宣示後送達前提起上訴者，應於判決送達後
20日內補提上訴理由書（須按他造人數附繕本）。
中　　華　　民　　國　　96　　年　　3  　月　   15　　日
                                     書記官  劉道文
